【裁判字號】    97,易,2898
【裁判日期】    980122
【裁判案由】    侵占
【裁判全文】
臺灣板橋地方法院刑事判決              97年度易字第2898號
公  訴  人  臺灣板橋地方法院檢察署檢察官
被      告  乙○○
上列被告因侵占案件，經檢察官聲請以簡易判決處刑（96年度偵
字第16185 號），本院認不宜，改依通常程序審理（原受理案號
：97年度簡字第7473號），判決如下：
    主  文
乙○○無罪。
    理  由
一、聲請簡易判決處刑意旨略以：被告乙○○係設址於臺北縣板
    橋市○○路210 號「廣達汽車公司」之實際負責人，負責仲
    介二手車買賣之業務，為從事業務之人，於民國95年11月8
    日，在上開公司內，居中仲介李柏陞向甲○○購買車號5T─
    3585號自小客車乙輛，李柏陞旋於同年11月10日，以現金新
    臺幣（下同）16萬3 千元及其所有之車牌號碼HQ─6779號自
    用小客車乙輛作價12萬2 千元（聲請書誤載為12萬3 千元，
    應予更正）一同支付予柀告。詎被告因遭錢莊業者逼債，竟
    於收受上開價金及車輛後，意圖為自己不法之所有，以變易
    持有為所有之意思將上開款項侵占入己；再以上揭HQ─6779
    號自用小客車交由謝翔宇經營之車行託售，並由謝翔宇之女
    友張伊君簽發付款人陽信商業銀行新埔分行、面額27萬元、
    票號AD0000 000號、發票日95年11月10日之支票乙紙作為交
    付，嗣因車輛無人購買，前開支票發票人張伊君不願付款，
    始循線查悉上情。因認被告涉犯刑法第33 6條第2 項之業務
    侵占罪嫌。
二、按犯罪事實應依證據認定之，無證據不得認定犯罪事實；不
    能證明被告犯罪者，應諭知無罪之判決；且被告之自白，不
    得作為有罪判決之唯一證據，仍應調查其他必要之證據，以
    察其是否與事實相符，刑事訴訟法第154 條第2 項、156 條
    第2 項、第301 條第1 項分別定有明文。次按刑法上之侵占
    罪，係以侵占自己持有他人之物為要件，所謂他人之物，乃
    指有形之動產、不動產而言，惟仍以被侵占之物先有法律或
    契約上之原因而為行為人持有中者為限，有最高法院71年臺
    上字第2304號、52年臺上字第1418號判例意旨足參。公訴人
    認被告乙○○涉犯上開業務侵占罪嫌，無非係以被告於偵查
    中之自白、告訴人即證人甲○○、證人李柏陞、張伊君於偵
    查中之證述，及支票、退票理由單、被告所書立之字據影本
    各乙紙，及汽車買賣合約書影本乙份為其論據。
三、訊據被告乙○○固不否認聲請意旨所指之犯罪事實，惟供稱
    ：伊與告訴人甲○○皆係經營二手車仲介業，伊向告訴人調
    取車牌號碼5T-3585 號自用小客車時，談定價金為27萬元，
    並有書立買賣契約。嗣伊將上開車輛賣予李柏陞，李柏陞則
    交付16萬3000元之現金及其所有車牌號碼HQ-6 779號自用小
    客車作價12萬2000元予伊；伊又以13萬餘元之價格將李柏陞
    上開車輛轉售予謝翔宇經營之車行，惟伊要求謝翔宇需開立
    面額27萬元之支票作為支付，約定支票到期日屆至前，伊會
    另以現金補足其間之差額予謝翔宇，嗣伊即將該紙支票交付
    予告訴人。惟伊因尚積欠地下錢莊債務，故並未依約補足現
    金，以致該紙支票遭退票等語。然刑法之侵占罪，係以侵占
    自己持有「他人之物」為要件，業如前述，是以雖被告於本
    院審理時為認罪之陳述，本案仍須審酌者，乃上開李柏陞所
    交付予被告之16萬3000元及車牌號碼HQ─6779自用小客車是
    否確屬被告所持有他人之物，經查：
  (一)關於本件車牌號碼5T-3585 號自用小客車之交易過程，係先
    由被告向告訴人買受後，嗣再將之出售予李柏陞等情，業據
    告訴人於本院訊問時到庭證稱：當時有人介紹被告向伊買車
    ，被告並告知屆時買主會開立支票，惟直到跳票之前伊都不
    知該買主是誰。伊與被告所書立之契約已遺失，惟伊記得簽
    約的時候是用範本，該份契約當中的買方、賣方即是被告與
    伊；本件因伊不認識實際欲買受之人，故才會由伊與被告，
    及被告與實際買受人分別簽立2 份契約等語（見本院97年9
    月22日訊問筆錄第5 至6 頁），核與被告所供稱：伊向告訴
    人調到車後幾天，曾與告訴人簽立買賣契約，伊於契約上係
    簽名於「買受人欄」乙情大致相符。
  (二)再衡以一般商品仲介買賣之常情，倘遇買方要求欲以舊物折
    抵部分價金，可否折抵及折抵之價額為何，仲介者必事先徵
    得賣方之同意，而無自行決定之權限；且仲介者於收受買方
    所交付之價金及舊物後，亦應併將之全部交付予賣方，仲介
    者再依事先之約定，向買方或賣方收取一定成數或一定數額
    之仲介費用。然查，本件被告向告訴人調車時，雙方談妥之
    價金係27萬元，被告轉售予李柏陞之價格則為28萬5000元，
    其間已有價差存在；且李柏陞係以現金16萬3000元及其所有
    之車牌號碼HQ-6779 號自用小客車 (作價12萬2000元)為 買
    賣價金，惟被告卻係直接以其向謝翔宇取得、以張伊君名義
    所開立面額27萬元之支票支付予告訴人，作為告訴人出售車
    牌號碼5T -3585號自用小客車之價金，而非逕將上開受領自
    李柏陞之現金及車輛併交付予告訴人；告訴人直至上開支票
    跳票前，皆不知李柏陞為該車買受人等情，除據告訴人於本
    院訊問時證述在卷（見本院97年度簡字第7473號卷97年9 月
    22 日 訊問筆錄）：並經證人李柏陞於另案偵查中證述綦詳
    （見臺灣板橋地方法院檢察署97年度他字第543 號卷第17頁
    ），且有被告與李柏陞所簽立之「汽車買賣合約書」在卷足
    佐（見臺灣板橋地方法院檢察署96年度偵字第16185 號卷第
    16頁），觀諸上開交易流程，被告並未於李柏陞表示欲以舊
    車折抵部分價金時先行通知並取得告訴人之同意，即可自行
    允諾李柏陞以舊車折抵；嗣後亦不需將受領自李柏陞之現金
    及車輛交付予告訴人；且被告所賺取之報酬係來自於上開轉
    手交易之價差，此有賴被告個人於締約時之交涉能力，而非
    來自一事先約定之仲介報酬，在在均顯與前述一般商品仲介
    之交易常情有違，亦徵本件係被告先行向告訴人購入車牌號
    碼5T -3585號自用小客車後，基於所有權人之地位再行轉售
    予李柏陞。從而，本件被告向李柏陞所收取之現金及車輛，
    係被告基於出賣人地位本得受領之買賣價金，而非被告代告
    訴人所持有之物無疑。
  (三)再參以告訴人於偵查中所提出、由被告於95年11月21日所書
    立之字據內容略以：本人乙○○將支票號碼A00000000 支票
    到期日95 .11.10 金額為貳拾柒萬元整，向甲○○購買02年
    中華休旅車一部，因故退票，經協商於95年11月28號以前以
    現金換回支票等語，有該字據附卷可憑（見臺灣板橋地方法
    院檢察署96年度他字第1116號卷第6 頁），其中並無隻字提
    及被告怠於將受領自李柏陞之現金或其車輛交付予告訴人，
    反係直指被告所交付予告訴人、面額27萬元支票即為雙方買
    賣之價金，亦足徵被告與告訴人間就上開車輛確存在買賣契
    約，被告並非居中仲介李柏陞向告訴人買售該車之事實。
  (四)末按解釋意思表示，應探求當事人之真意，不得拘泥於所用
    之辭句，民法第98條定有明文，觀諸卷附由被告及李柏陞所
    簽立之「汽車買賣合約書」（見臺灣板橋地方法院檢察署96
    年度偵字第16185 號卷第16頁）中，被告雖係於「代售人」
    欄位簽署「廣達汽車」，而非於「甲方 (賣方)」 之欄位簽
    名，惟細譯該份契約內容可知：該契約已分就甲 (賣方)、
    乙（買方）雙方就車牌號碼5T-358 5號自用小客車之買賣價
    金數額、付款方式、瑕疵擔保責任、稅捐負擔等車輛買賣契
    約之重要事項一一詳加以約定；倘本件被告係居於仲介者之
    地位出售該車，則契約上甲方（即賣方）之欄位顯應由告訴
    人加以署名；或由被告以告訴人之代理人身分代告訴人署名
    才是；惟綜觀該份契約上，除被告以「廣達汽車」名義於代
    售人欄位署名，及證人李柏陞於乙方（買方）欄位之署名外
    ，甲方（賣方）欄位並無其他第三人之簽名，堪認該份契約
    實係被告（以廣達汽車名義）與證人李柏陞各自居於買賣交
    易之出賣人及買受人之地位所締結，被告應受該份契約所規
    範之甲方（賣方）權利義務之拘束；此情由告訴人於本院訊
    問時證稱：一般仲介二手車輛業者仲介二手車買賣時，皆是
    使用此種合約書範本，仲介者有時會簽在買受人欄、有時簽
    在代售人欄；被告與李柏陞的契約，被告是代售人之地位，
    這份契約對伊沒有影響，因為契約上並無伊之名字，如果車
    子有問題的話，李柏陞會比較吃虧等語亦徵（見本院97年度
    簡字第7473號卷97年9 月22日訊問筆錄第6 頁、97年度易字
    第2898號卷97年10月20日準備程序筆錄第2 頁）。聲請簡易
    判決處刑意旨以上開契約中被告所營之廣達汽車係署名於「
    代售人」欄位，遽予推認被告係居中仲介李柏陞向告訴人買
    售該車乙節，恐稍嫌速斷。
  (五)至證人張伊君於另案偵查中之證詞，僅足以證明被告曾將前
    揭李柏陞所交付之車牌號碼HQ-6779 號自用小客車，交予謝
    翔宇所營之車行售出，因張伊君為該車行之名義負責人，故
    該車行之員工李泓澤即以張伊君名義開立面額27萬元之支票
    交予被告，嗣李泓澤售出該車後即不知去向等情（見臺灣板
    橋地方法院檢察署97年度他字第543 號卷第3 頁）；另卷附
    之支票影本、退票理由單各1 紙，亦僅足以證明上開被告所
    交付予告訴人之支票嗣並未如期兌現之事實，要皆與被告是
    否確有仲介李柏陞向告訴人買售車牌號碼5T-358 5號自小客
    車乙情無涉，自均不足以作為本件對被告涉犯業務侵占罪行
    認定之證據。
四、綜上所述，本件尚難僅憑告訴人之指訴及事後被告交付之票
    據退票，而認被告收取李柏陞之價金及作價之車輛後，將之
    挪用清償己債，係出於侵占自己持有他人之物之不法意圖，
    本件實則應屬單純債務不履行之民事糾葛，宜由告訴人與被
    告另尋適當途徑解決，前揭公訴人憑以認定被告涉有刑法第
    336 條第2 項業務侵占犯行之論據，在客觀上未達於通常一
    般人均不致有所懷疑之程度。此外，復查無其他積極證據足
    資證明被告有何公訴人所指業務侵占之犯行，本院無從形成
    被告有罪之確信，自難以該罪相繩。既不能證明被告犯罪，
    揆諸前揭說明，自應諭知被告無罪之判決。
據上論斷，應依刑事訴訟法第452 條、第301 條第1 項，判決如
主文。
本案經檢察官汪南均到庭執行職務
中    華    民    國    98    年    1     月    22     日
                  刑事第二十二庭  審判長法  官  徐蘭萍
                                        法  官  賴彥魁
                                        法  官  陳昭筠
檢察官得上訴（10日）
上列正本證明與原本無異。
如不服本判決，應於判決送達後10日內敘明上訴理由，向本院提
出上訴狀 (應附繕本) ，上訴於臺灣高等法院。其未敘述上訴理
由者，應於上訴期間屆滿後20日內向本院補提理由書「切勿逕送
上級法院」。
                                        書記官   鍾惠萍
中    華    民    國    98    年    1    月    22    日


司法院資訊處製作；財團法人民間司法改革基金會備份。
